Inventaris van de verbaalarchieven van het Ministerie van Financiën: Afdeling In- en Uitgaande Rechten, 1846-1863
Nationaal Archief, Den Haag
Ministerie van Financiën: Afdeling Ingaande en Uitgaande Rechten
Financiën / In- en Uitgaande Rechten, 1846-1863
F25511
23.50 meter; 189 inventarisnummers.
Normale geschreven, getypte en gedrukte documenten, geen bijzondere handschriften.
Nationaal Archief, Den Haag
Ministerie van Financiën / Afdeling In- en Uitgaande Rechten
Het archief maakt deel uit van de 2e Afdeling van het Ministerie van Financiën. Het bevat resoluties en ingekomen stukken van de Administratie der Directe Belastingen, In- en Uitgaande Rechten en Accijnsen over de periode 1846-1863.
Archiefvorming
Geschiedenis van de archiefvormer
1. Taken
Bij de administratie der ingaande en uitgaande rechten en der accijnzen berustte de uitvoering van wetten en instructies betreffende deze belastingen. Men voerde het bestuur over de diensten, die belast waren met de inning hiervan.
In grote lijnen betreft het de volgende belastingen: belastingen op de in-, uit- en doorvoer; waarborg en gouden en zilveren werken; vuur-, ton- en bakengelden; scheepsmetingen en afgifte van zeebrieven; regelingen ten aanzien van de Rijn-, Maas- en Scheldevaart; statistieken van handel en scheepvaart; accijnzen ten aanzien van suiker, zout, tabak, wijn, bier, gedistilleerd, geslacht vlees etc; omzetbelasting; rijwielbelasting.
2. Organisatie
De administratie der Directe Belastingen, In- en Uitgaande Rechten en Accijnzen is, na de overgang van het Departement van Ontvangsten naar dat van Financiën in september 1831, een theoretische administratie, daar er geen afzonderlijke administrateur is benoemd. Eerst sinds 1870 is er weer sprake van een formele organisatie van die naam.
Afdeling Directe Belastingen
1e bureau Algemene Zaken
2e bureau Agenda
3e bureau Verificatie en Materieel
4e bureau Contentieuze Zaken en Statistiek der Patenten
5e bureau Comptabiliteit
Afdeling In- en Uitgaande Rechten
Bureau Administratie
Bureau Rijnvaart
Bureau Tarief- en Handelszaken
Bureau Zeebrieven en Turkse paspoorten
Afdeling Accijnzen
Afdeling Contentieux
Afdeling Personeel
Afdeling Comptabiliteit.
Bij Koninklijk besluit van 21 januari 1834 no. 11 is m.i.v. 1 februari 1834 administrateur van het Kadaster Gericke ontslagen en is de Administratie van het Kadaster overgebracht naar het Ministerie van Financiën, Afdeling Directe Belastingen (zie m.b. 14 februari 1834 no. 70), welke afdeling werd ingedeeld:
Afdeling Directe Belastingen
Directe Belastingen
1e bureau Algemene Zaken
2e bureau Agenda
3e bureau Verificatie en Materieel
4e bureau Contentieuze Zaken en Statistiek der Patenten
Kadaster
5e bureau Administratie
6e bureau Comptabiliteit.
Bij Koninklijk besluit van 31 mei 1842 no. 29 zijn de afdelingen Accijnzen, Contentieux en In- en Uitgaande rechten verenigd onder een eenhoofdige leiding. Administratief bleven deze afdelingen gescheiden. In 1844 zijn de Hypotheken en het Kadaster weer samengevoegd en gebracht onder de Afdeling Registratie en Loterijen.
De Afdeling Contentieux werd eind 1852 opgeheven. De taken werden verdeeld over de afdelingen Accijnzen en In- en Uitgaande Rechten.
Per 1 januari 1863 werden de afdelingen In- en Uitgaande Rechten en Accijnzen samengevoegd. De verificatietaak werden van deze afdelingen losgemaakt en samengebracht in de nieuwe afdeling Verificatie.
Afdeling Directe Belastingen
Afdeling In- en Uitgaande Rechten en Accijnzen
Afdeling Comptabiliteit
1e bureau Agenda, verificatie
2e bureau Begroting, regularisatie, tractementen
3e bureau Drukwerk
Afdeling Verificatie
Afdeling Personeel.
Geschiedenis van het archiefbeheer
Gedurende de gehele periode hebben de afdelingen en administraties van het ministerie hun archivalia in beginsel geordend tot één centraal verbaalarchief, waarbij de besluiten van de minister chronologisch geordend werden op datum van afdoening. Enkele afdelingen hebben echter uit praktische overwegingen gemeend deze centrale ordening te moeten verlaten. Hun stukken werden, na gelicht te zijn uit het verbaalarchief, geordend tot dossiers en bundels op onderwerp. Door deze opsplitsing waren tot 1995 de volgende bestanddelen te onderscheiden:
Het openbare verbaalarchief, chronologisch geordend op datum van afdoening, 1831-1935. Omvang 1245 meter.
Het kabinets/geheime verbaalarchief, chronologisch geordend op datum van afdoening, 1831-1940. Omvang 38 meter.
Het dossierarchief over de periode 1831-1918, dat voornamelijk bestaat uit dossiers van het Generaal Secretariaat, de Administraties van de Generale Thesaurie en van 's-Rijks Uitgaven, de Afdeling Posterijen en de Afdeling Telegrafie. Voorts bestaat dit archief nog uit een aantal losse items van de "belastingafdelingen" (Rijnvaart, handelstraktaten, Ambulante Recherche, Algemeen Zegelkantoor etc). De inventaris op dit bestand, omvang 55 meter, is vervallen, thans is het 2.08.41.
Het dossierarchief over de periode 1919-1940, dat voornamelijk bestaat uit dossiers van het Secretariaat, de Thesaurie, het Kabinet en voorts enige commissiearchieven. Toegankelijk met behulp van inventaris 2.08.41. Omvang 145 meter.
Het dossierarchief van de Afdeling Pensioenen over de periode (1860) 1904-1933, waarin tevens opgenomen het archief van het Bemiddelingsbureau Wachtgelders 1922-1932. Zie inventaris 2.08.35.01. Omvang 8 meter.
Het archief van de Afdeling Erediensten over de periode 1871-1940. Zie inventaris 2.08.13. Omvang 40 meter.
De archivalia van de Afdeling Domeinen, die onderverdeeld zijn in de perioden 1823-1868 (hierin tevens de periode 1823-1840 van het Amortisatie Syndicaat), 1869-1913 en 1914-1944. Zie de inventarissen 2.08.16 t/m 21 en 2.08.34.
De archivalia van de Afdeling Rijksgebouwen (1922-1940) zijn geheel geïncorporeerd in het archief van de Rijksgebouwendienst. Dit archief berust nog bij de Rijksgebouwendienst.
Het archief van de Afdeling Kadaster is in vroeger dagen grotendeels illegaal door het ministerie van Financiën vernietigd.
Het probleem bij het openbaar verbaalarchief was echter, dat het afsplitsen van stukken naar afdelingsarchieven geenszins consequent is geschied, waardoor het kan voorkomen, dat men in bepaalde perioden nog ruimschoots stukken in het verbaal aantreft, die in een latere fase tot een dossier zijn gevormd. Wel kan gezegd worden, dat het merendeel en daarmee tevens de meer belangrijke archivalia van het Secretariaat, de Thesaurie, de Rijksuitgaven en van de afdelingen Posterijen en Telegrafie uit het verbaal verwijderd zijn. Het openbaar verbaal bestond aldus voornamelijk uit archivalia afkomstig van de "belastingafdelingen" van het Ministerie.
De verwerving van het archief
De rechtstitel is (nog) onbekend
Inhoud en structuur van het archief
2.08
Ordening van het archief
Wijze van raadplegen van het verbaalarchief.
Blijkens de agenda's is het ministerie na de samenvoeging in 1831 pas op 1 januari 1833 begonnen met de vorming van een centraal verbaalarchief (dit gaat voor het geheim archief niet op). Feitelijk heeft dit niet veel betekenis, aangezien alle stukken van het Secretariaat, de Thesaurie en de Rijksuitgaven over 1831-1832 in het dossierarchief zijn opgenomen. In verband met de overdracht rond 1905 van het oude ministeriearchief naar het Algemeen Rijksarchief, is de cesuur op 1830/1831 aangebracht, zodat het archief op 1 januari 1831 aanvangt in plaats van in september 1831.
Bij het openbaar verbaal is tot 1920 dagelijks een agenda van afgedane stukken gevoegd. Per afdeling wordt hierin aantekening gehouden over de herkomst en de inhoud van het stuk en wordt kortelings de strekking van de beschikking omschreven. Na 1920 is een numerieke lijst van het aantal beschikkingen bijgevoegd met aanduiding van de behandelende afdeling. Bovendien zijn er vanaf 1914 per afdeling de z.g. rubriekenlijsten: dagelijkse nummerlijsten van de beschikkingen met verwijzing naar de indexrubrieken.
De per jaar samengestelde alfabetische indices van het Ministerie van Financiën beslaan de periode 1831-1935 en zijn onderverdeeld naar de volgende administraties en afdelingen:
Generaal Secretariaat, 1831-1913; (Kabinet en) Secretarie, 1913-1935; Administratie van 's-Rijks Uitgaven, 1831-1869; Administratie van de Generale Thesaurie, 1831-1923; Afdeling Pensioenen, 1904-1933; Bemiddelingsbureau Wachtgelders, 1923-1933. De Generale Thesaurie is per 21 maart 1923 een eigen index gaan voeren (zie inv.nrs. 9027-9067: agenda's, indices en klappers).
Administratie der Directe Belastingen, In- en Uitgaande Rechten en Accijnzen, 1831-1878; Administratie der Directe Belastingen, Invoerrechten en Accijnzen, 1879-1926; Administratie der Belastingen (uitgezonderd de indirecte belastingen), 1926-1935; Afdeling Personeel, 1831-1935; Afdeling Rijksgebouwen, 1922-1935; Afdeling Comptabiliteit, 1930-1935.
Registratie en Loterijen, 1831-1863; Registratie (en Domeinen), 1864-1873; Registratie, 1874-1893; Administratie van de Registratie, Hypotheken en het Kadaster, 1894-1926; Afdeling Indirecte Belastingen van de Administratie der Belastingen, 1926-1935; Afdeling Kadaster, 1926-1929; Afdeling Hypotheken en Kadaster, 1930-1935.
Afdeling Posterijen, 1831-1877.
De afdelingen van het ministerie hebben bij het samenstellen van de indices in de loop van ruim honderd jaar een sterk wisselend aantal indexrubrieken gebruikt, waardoor het soms moeilijk is te bepalen in welke rubriek een bepaalde categorie stukken wordt vermeld. Om dit te ondervangen is van iedere index een alfabetische rubriekenlijst met klapper over de gehele periode 1831-1935 gemaakt, die de jaren vermeldt waarin een bepaalde rubriek in de index voorkomt. Het betreft de inventarissen onder nummer:
2.08.09 Hoofdenlijst en klapper Secretariaat, Thesaurie etc,
2.08.10 Hoofdenlijst en klapper Directe Belastingen,
2.08.11 Hoofdenlijst en klapper Indirecte Belastingen,
2.08.12 Hoofdenlijst en klapper Posterijen (1831-1877).
Bij een onderzoek zal men eerst moeten bepalen tot de competentie van welke afdeling of administratie een bepaalde zaak behoorde. In de betreffende indexrubriek in de index vindt men alle stukken omschreven, die in dat jaar over een bepaalde kwestie zijn behandeld met een verwijzing naar de afdoeningsdatum en het nummer.
Heeft men deze datum en nummer gevonden, dan kan men via de agenda's nagaan welke afdeling dit stuk heeft behandeld. Zo het niet is vernietigd, zal dat stuk in het verbaal van de betreffende afdeling te vinden zijn.
Men dient zich wel te realiseren, dat niet ieder archiefstuk bewaard is gebleven: bepaalde categorieën stukken zijn deels of geheel uit het verbaalarchief vernietigd of zijn ondergebracht in een dossier. In c. 90% van de gevallen is dat aangetekend in de agenda, of staat dat vermeld op een verwijsbriefje, die bij de agenda's zijn gevoegd.
Naast de index hebben de afdelingen tevens klappers op namen aangelegd, die direct verwijst naar de afdoeningsdatum. Tevens zijn er bijzondere namenklappers (gratificaties, op namen van N.V.'s, op salarisinhoudingen etc) bijgehouden.
Aanwijzingen voor de gebruiker
Openbaarheidsbeperkingen
Volledig openbaar.
Materiële beperkingen
Aanvraaginstructie
Openbare archiefstukken kunnen online worden aangevraagd en gereserveerd. U kunt dit ook via de terminals in de studiezaal van het Nationaal Archief doen. Om te kunnen reserveren dient u de volgende stappen te volgen:
U maakt een profiel aan op www.gahetna.nl, en logt vervolgens in
Via de archiefinventaris (alleen de beschrijvingen met rode nummers) selecteert u het gewenste archiefstuk door op de knop 'Reserveren' te klikken
In het volgende scherm geeft u aan op welke dag u het archiefstuk wilt inzien
Indien u zich bevindt in de studiezaal en een tafelnummer heeft ontvangen kunt u dit nummer vermelden. Als u geen tafelnummer heeft kunt u tafelnummer 777 laten staan
Vervolgens bevestigt u uw reservering door deze te versturen.
Verwant materiaal
Beschikbaarheid van kopieën
Verwante archieven
Voor een algemene inleiding op de archieven van het Ministerie van Financiën zie toegang 2.08.05.01 Inventaris van de agenda's en eigentijdse toegangen op het openbaar verbaal archief van het Ministerie van Financiën, 1831-1935.
Beschrijving van de series en archiefbestanddelen
- Resoluties (besluiten) en ingekomen stukken van de Administratie der Directe Belastingen, In- en Uitgaande Rechten en Accijnzen van het Ministerie van Financiën (Afdeling In- en Uitgaande Rechten), 1846 januari 1 - 1863 december 31.; 1-189; 189 pakken
  - 1846 januari 1-31, 1
  - 1846 februari 3 - maart 24, 2
  - 1846 maart 25 - april 30, 3
  - 1846 mei 4 - juni 6, 4
  - 1846 juni 8 - juli 15, 5
  - 1846 juli 17 - augustus 26, 6
  - 1846 augustus 28 - september 29, 7
  - 1846 oktober 1-31, 8
  - 1846 november 2 - december 16, 9
  - 1846 december 17 - 1847 januari 25, 10
  - 1847 januari 26 - februari 27, 11
  - 1847 maart 1 - april 9, 12
  - 1847 april 10 - mei 14, 13
  - 1847 mei 18 - juni 12, 14
  - 1847 juni 14 - juli 31, 15
  - 1847 augustus 4 - september 14, 16
  - 1847 september 17 - oktober 23, 17
  - 1847 oktober 27 - november 30, 18
  - 1847 december 1 - 1848 januari 17, 19
  - 1848 januari 19 - februari 29, 20
  - 1848 maart 2 - april 15, 21
  - 1848 april 19 - juni 30, 22
  - 1848 juli 4 - augustus 18, 23
  - 1848 augustus 19 - oktober 14, 24
  - 1848 oktober 18 - december 18, 25
  - 1848 december 19 - 1849 februari 7, 26
  - 1849 februari 10 - april 7, 27
  - 1849 april 12 - mei 26, 28
  - 1849 mei 31 - juli 31, 29
  - 1849 augustus 2 - september 22, 30
  - 1849 september 24 - november 2, 31
  - 1849 november 6 - december 31, 32
  - 1850 januari 3 - februari 28, 33
  - 1850 maart 1 - april 17, 34
  - 1850 april 19 - juni 19, 35
  - 1850 juni 21 - augustus 10, 36
  - 1850 augustus 12 - september 28, 37
  - 1850 oktober 2 - november 18, 38
  - 1850 november 19 - december 16, 39
  - 1850 december 18 - 1851 januari 10, 40
  - 1851 januari 11 - februari 11, 41
  - 1851 februari 12 - maart 21, 42
  - 1851 maart 24 - april 21, 43
  - 1851 april 22 - mei 19, 44
  - 1851 mei 21 - juni 23, 45
  - 1851 juni 24 - juli 23, 46
  - 1851 juli 26 - augustus 21, 47
  - 1851 augustus 22 - september 15, 48
  - 1851 september 16 - oktober 15, 49
  - 1851 oktober 17 - november 15, 50
  - 1851 november 17 - december 15, 51
  - 1851 december 16 - 1852 januari 21, 52
  - 1852 januari 23 - februari 27, 53
  - 1852 februari 19 - maart 27, 54
  - 1852 maart 29 - april 30, 55
  - 1852 mei 1-28, 56
  - 1852 mei 29 - juni 26, 57
  - 1852 juni 28 - juli 20, 58
  - 1852 juli 21 - augustus 25, 59
  - 1852 augustus 26 - september 23, 60
  - 1852 september 24 - oktober 22, 61
  - 1852 oktober 23 - november 22, 62
  - 1852 november 23 - december 21, 63
  - 1852 december 22 - 1853 januari 10, 64
  - 1853 januari 11-31, 65
  - 1853 februari 1 - februari 25, 66
  - 1853 februari 26 - maart 29, 67
  - 1853 maart 31 - april 25, 68
  - 1853 april 28 - mei 24, 69
  - 1853 mei 26 - juni 21, 70
  - 1853 juni 22 - juli 18, 71
  - 1853 juli 20 - augustus 16, 72
  - 1853 augustus 18 - september 26, 73
  - 1853 september 29 - oktober 21, 74
  - 1853 oktober 22 - november 19, 75
  - 1853 november 21 - december 24, 76
  - 1853 december 28 - 1854 januari 31, 77
  - 1854 februari 2 - maart 4, 78
  - 1854 maart 6 - april 8, 79
  - 1854 april 10-29, 80
  - 1854 mei 1-31, 81
  - 1854 juni 2-30, 82
  - 1854 juli 1 - augustus 3, 83
  - 1854 augustus 4-31, 84
  - 1854 september 1 - oktober 4, 85
  - 1854 oktober 5-31, 86
  - 1854 november 1-30, 87
  - 1854 december 1 - 1855 januari 5, 88
  - 1855 januari 6 - februari 22, 89
  - 1855 februari 23 - maart 30, 90
  - 1855 maart 31 - mei 4, 91
  - 1855 mei 5 - juni 14, 92
  - 1855 juni 15 - juli 23, 93
  - 1855 juli 24 - augustus 18, 94
  - 1855 augustus 20 - september 20, 95
  - 1855 september 21 - oktober 27, 96
  - 1855 oktober 29 - november 29, 97
  - 1855 november 30 - december 31, 98
  - 1856 januari 2 - februari 2, 99
  - 1856 februari 4 - maart 3, 100
  - 1856 maart 4 - april 5, 101
  - 1856 april 7 - mei 8, 102
  - 1856 mei 9 - juni 10, 103
  - 1856 juni 11 - juli 26, 104
  - 1856 juli 28 - augustus 18, 105
  - 1856 augustus 21 - september 18, 106
  - 1856 september 19 - oktober 11, 107
  - 1856 oktober 13 - november 7, 108
  - 1856 november 8 - december 4, 109
  - 1856 december 6 - 1857 januari 6, 110
  - 1857 januari 7-31, 111
  - 1857 februari 5 - maart 10, 112
  - 1857 maart 12 - april 11, 113
  - 1857 april 14 - mei 9, 114
  - 1857 mei 11 - juni 13, 115
  - 1857 juni 16 - juli 13, 116
  - 1857 juli 15 - augustus 21, 117
  - 1857 augustus 22 - oktober 3, 118
  - 1857 oktober 6 - november 12, 119
  - 1857 november 14 - december 10, 120
  - 1857 december 11 - 1858 januari 19, 121
  - 1858 januari 21 - februari 19, 122
  - 1858 februari 20 - maart 20, 123
  - 1858 maart 22 - april 24, 124
  - 1858 april 26 - mei 17, 125
  - 1858 mei 18 - juni 15, 126
  - 1858 juni 16 - juli 12, 127
  - 1858 juli 13 - augustus 16, 128
  - 1858 augustus 17 - september 17, 129
  - 1858 september 18 - oktober 21, 130
  - 1858 oktober 22 - december 2, 131
  - 1858 december 3-31, 132
  - 1859 januari 4 - februari 18, 133
  - 1859 februari 19 - maart 25, 134
  - 1859 maart 26 - mei 7, 135
  - 1859 mei 8 - juni 15, 136
  - 1859 juni 17 - juli 22, 137
  - 1859 juli 23 - augustus 24, 138
  - 1859 augustus 26 - september 24, 139
  - 1859 september 26 - oktober 31, 140
  - 1859 november 3-30, 141
  - 1859 december 1-31, 142
  - 1860 januari 4 - februari 3, 143
  - 1860 februari 8 - april 5, 144
  - 1860 april 12 - mei 25, 145
  - 1860 mei 26 -juli 9, 146
  - 1860 juli 10 - augustus 18, 147
  - 1860 augustus 20 - september 19, 148
  - 1860 september 20 - oktober 15, 149
  - 1860 oktober 17 - november 29, 150
  - 1860 november 30 - december 31, 151
  - 1861 januari 4-31, 152
  - 1861 februari 2 - maart 13, 153
  - 1861 maart 14 - april 11, 154
  - 1861 april 13 - mei 16, 155
  - 1861 mei 18 - juni 15, 156
  - 1861 juni 18 - juli 11, 157
  - 1861 juli 12 - augustus 10, 158
  - 1861 augustus 12 - september 11, 159
  - 1861 september 12 - oktober 10, 160
  - 1861 oktober 11 - november 7, 161
  - 1861 november 8 - december 7, 162
  - 1861 december 12-31, 163
  - 1862 januari 2-28, 164
  - 1862 januari 29 - februari 22, 165
  - 1862 februari 24 - maart 22, 166
  - 1862 maart 25 - april 17, 167
  - 1862 april 19 - mei 20, 168
  - 1862 mei 21 - juni 14, 169
  - 1862 juni 16 - juli 24, 170
  - 1862 juli 25 - augustus 29, 171
  - 1862 augustus 30 - september 24, 172
  - 1862 september 24 - oktober 23, 173
  - 1862 oktober 24 - november 10, 174
  - 1862 november 12-29, 175
  - 1862 december 1-20, 176
  - 1862 december 22 - 1863 januari 23, 177
  - 1863 januari 24 - februari 14, 178
  - 1863 februari 16 - maart 12, 179
  - 1863 maart 14 - april 13, 180
  - 1863 april 14-30, 181
  - 1863 mei 2-28, 182
  - 1863 mei 29 - juni 18, 183
  - 1863 juni 22 - juli 30, 184
  - 1863 augustus 1-20, 185
  - 1863 augustus 21 - september 22, 186
  - 1863 september 25 - oktober 20, 187
  - 1863 oktober 22 - november 12, 188
  - 1863 november 13 - december 31, 189